臺灣臺中地方法院民事判決　　　　　　　　　　　　九十二年重訴字第一三號
　　原　　　告　辛○○○
　　　　　　　　送達代收人庚○.
　　訴訟代理人　張繼準律師
　　複代理人　　黃琪雅律師
　　被　　　告　詹明諺原名詹.
　　　　　　　　丙○○
　　　　　　　　丁○○
　　　　　　　　乙○○
　　　　　　　　戊○○
　　　　　　　　甲○○
　　　　　　　　己○○
　　訴訟代理人　張慶達律師
右當事人間請求辦理所有權移轉登記事件，經本院於民國九十三年十月十九日言詞辯
論終結，判決如左：
    主      文
被告甲○○應將所有坐落台中縣豐原市○○段第八○八地號土地應有部分一萬分之八
五三，辦理所有權移轉登記予被告詹明諺，被告詹明諺再將上述土地辦理所有權移轉
登記予原告。
被告己○○應將所有坐落台中縣豐原市○○段第八○八號土地之應有部分一萬分之八
五三，辦理所有權移轉登記予被告詹明諺，被告詹明諺再將上述土地辦理所有權移轉
登記予原告。
被告丙○○、戊○○、丁○○、乙○○應各給付被告詹明諺新台幣壹佰貳拾肆萬柒仟
捌佰伍拾肆元，及被告丙○○自民國九十二年一月十一日起、被告丁○○自民國九十
二年一月九日起、被告乙○○自民國九十二年一月十日起、被告戊○○自民國九十二
年四月十二日起，均至清償日止，按年息百分之五計算之利息，並由原告代位受領之
。
訴訟費用由被告負擔。
本判決第一項於原告以新台幣肆拾壹萬陸仟元供擔保後，得假執行。但被告甲○○以
新台幣壹佰貳拾肆萬柒仟捌佰伍拾肆元為原告供擔保，得免為假執行。
本判決第二項於原告以新台幣肆拾壹萬陸仟元供擔保後，得假執行。但被告己○○以
新台幣壹佰貳拾肆萬柒仟捌佰伍拾肆元為原告供擔保，得免為假執行。
本判決第三項於原告各以新台幣肆拾壹萬陸仟元為被告供擔保後，得假執行。但被告
丙○○、戊○○、丁○○、乙○○各以新台幣壹佰貳拾肆萬柒仟捌佰伍拾肆元為原告
供擔保，得免為假執行。
    事實及理由
一、按訴狀送達後，原告不得將原訴變更或追加他訴。但擴張或減縮應受判決事項之
    聲明者，不在此限；又不變更訴訟標的，而補充或更正事實上或法律上之陳述者
    ，非為訴之變更或追加，民事訴訟法第二百五十五條第一項第三款、第二百五十
    六條分別定有明文。本件原告起訴原聲明為：先位聲明：(一)被告甲○○應將所有
    坐落台中縣豐原市○○段第八○八號土地之應有部分四一四五分之三五四，辦理
    所有權移轉登記予被告詹明諺，被告詹明諺再將上述土地辦理所有權移轉登記予
    原告。(二)被告己○○應將所有坐落台中縣豐原市○○段第八○八號土地之應有部
    分四一四五分之三五四，辦理所有權移轉登記予被告詹明諺，被告詹明諺再將上
    述土地辦理所有權移轉登記予原告。(三)被告丙○○、戊○○、丁○○、乙○○應
    各給付原告新台幣（下同）一百零九萬一千五百五十八元及自起訴狀送達被告之
    翌日起至清償日止按年息百分之五計算之利息。(四)願供擔保請准宣告假執行。第
    一備位聲明：(一)被告甲○○、己○○、丙○○、丁○○、乙○○、戊○○應各給
    付原告四十四萬五千三百三十一元及自起訴狀送達被告之翌日起至清償日止按年
    息百分之五計算之利息。(二)原告願供擔保請准宣告假執行。第二備位聲明：(一)被
    告甲○○應將所有坐落台中縣豐原市○○段第八○八地號土地之應有部分三二二
    七一分之三五四及同段第八二一地號土地之應有部分三二二七一分之三五四，辦
    理所有權移轉登記予被告詹明諺，被告詹明諺再將上述土地辦理所有權移轉登記
    予原告。(二)被告己○○應將所有坐落台中縣豐原市○○段第八○八地號土地之應
    有部分三二二七一分之三五四及同段第八二一地號土地之應有部分三二二七一分
    之三五四，辦理所有權移轉登記予被告詹明諺，被告詹明諺再將上述土地辦理所
    有權移轉登記予原告。(三)被告甲○○、己○○應各給付原告十八萬三千九百三十
    一元及自起訴狀送達被告之翌日起至清償日止按年息百分之五計算之利息。(四)被
    告丙○○、丁○○、乙○○、戊○○應各給付原告四十四萬五千三百三十一元及
    自起訴狀送達被告之翌日起至清償日止按年息百分之五計算之利息。(五)願供擔保
    請准宣告假執行。嗣於九十二年三月二十四日具狀更正聲明被告應給付金額部分
    ，應先給付予被告詹明諺，再由原告代位受領，嗣於九十三年八月十三日再具狀
    更正將備位聲明一、二之次序對調，後於九十三年十月十九日再以言詞更正及減
    縮先位聲請為：(一)被告甲○○應將所有坐落台中縣豐原市○○段第八○八號土地
    之應有部分一萬分之八五三，辦理所有權移轉登記予被告詹明諺，被告詹明諺再
    將上述土地辦理所有權移轉登記予原告。(二)被告己○○應將所有坐落台中縣豐原
    市○○段第八○八號土地之應有部分一萬分之八五三，辦理所有權移轉登記予被
    告詹明諺，被告詹明諺再將上述土地辦理所有權移轉登記予原告。(三)被告丙○○
    、戊○○、丁○○、乙○○應各給付被告詹明諺一百二十四萬七千八百五十三元
    及自起訴狀送達被告之翌日起至清償日止按年息百分之五計算之利息，並由原告
    代位受領之。(四)願供擔保請准宣告假執行。核其乃為補充或更正法律上之陳述，
    或減縮應受判決事項之聲明，依首揭規定，應予准許，合先敘明。
二、原告起訴主張：被告丙○○、丁○○、乙○○、戊○○、甲○○、己○○六人，
    原為坐落台中縣豐原鎮○○○段烏牛欄小段第六九之九地號土地（嗣因分割增加
    同段六九之一六七地號、六九之一六八地號土地，再重測分割為台中縣豐原市○○段第八○八地號〔原六九之一六八地號〕、第八二一地號〔原六九之一六七地
    號〕、第八二五地號、第八二五之一地號〔原為六九之九地號〕）之共有人，持
    分各六分之一，其六人於六十三年七月二十日，由被告丙○○代表與被告詹明諺
    （原名詹義明）簽訂切結書，約定將位於上開地號內，被告詹明諺前買受之建地
    旁面積一百零七坪之土地（乃位於重劃後之台中縣豐原市○○段第八○八地號土
    地，下稱系爭土地）出賣予詹明諺，每坪一千四百元。該土地因位於都市計劃農
    業地區內，依當時法令規定無法辦理分割移轉，故被告丙○○等與詹明諺特別約
    定於法令許可移轉時，被告六人無條件辦理移轉登記予被告詹明諺。嗣被告詹明
    諺於六十四年三月七日與原告簽訂切結書，詹明諺將前向被告丙○○等六人承買
    坐落上開六九之九地號土地中點交面積一一七‧九七坪土地，及向訴外人林火旺
    承買坐落同段六九之十地號土地點交面積一四‧八二三坪土地出售予原告，亦約
    定於法令許可移轉時，被告詹明諺無條件辦理移轉登記予原告。而與被告詹明諺
    訂約後，原告即依被告詹明諺指界位置占有使用如附圖Ａ、Ｂ部分之土地（面積
    共計三六三‧六三九平方公尺），迄今三十年。嗣因土地法及農業發展條例已分
    別於八十九年一月二十六日修訂，依修訂後規定，系爭土地已可辦理分割並移轉
    登記予原告，原告乃於九十一年九月二十六日委由律師發函予被告詹明諺，請求
    辦理分割暨移轉登記，被告詹明諺於九十一年九月二十七日收受此函，竟置之不
    理，並怠於向其前手為請求，原告另於九十一年十月二十五日代被告詹明諺發函
    給被告丙○○等六人，惟被告丙○○等六人仍拒不辦理，顯已負遲延責任。查被
    告戊○○早於六十四年三月十七日即將其持分移轉予訴外人羅立發，被告丙○○
    亦已於六十四年五月一日將其持分移轉予訴外人詹石枝，被告乙○○於七十四年
    三月九日將其持分移轉予訴外人林陳寶蓮，被告丁○○於七十八年十一月三十日
    將其持分移轉予訴外人林德城，業已無法處分系爭土地，即係因可歸責於渠等之
    事由致無法履行債務，原告自得代位被告詹義明向被告丙○○、乙○○、丁○○
    、戊○○請求損害賠償。而因系爭土地係位於重劃後之台中縣豐原市○○段第八
    ○八地號土地，被告甲○○、己○○仍有持分六分之一，依最高法院五十五年台
    上字第三二六七號判例見解，原告得代位被告詹諺明請求被告甲○○、己○○將
    依系爭土地面積換算之應有部分萬分之八五三，請求辦理所有權移轉登記予被告
    詹諺明後，再移轉登記予原告，爰請求如先位聲明所示。退步言，如認系爭買賣
    契約並非一特定部分土地之買賣，而係一土地所有權持分之買賣，因被告丙○○
    、乙○○、丁○○、戊○○等四人現均非土地所有權人，無法辦理所有權移轉登
    言，故此部分原告代位請求被告丙○○等四人損害賠償，經鑑定結果，重劃後豐
    田段第八０八之土地現值為一千四百六十二萬九千元、同段八二一地號土地現值
    為二千四百八十七萬一千元，八二五地號土地現值為一千六百一十八萬元，八二
    五之一地號公告現值為八百三十七萬五千八百四十元，合計為六千四百零五萬五
    千八百四十元，依原出售面積比例計算，每人應負責比例為三二二七一分之三五
    四，則被告丙○○、乙○○、丁○○、戊○○等四人每人應賠償七十萬二千六百
    六十七元；又對被告己○○、甲○○部分，因系爭豐田段八二五之一地號土地，
    業經公告徵收，已因情事變更而無法移轉，此部分爰代位請求被告己○○、甲○○交付地價補償金各九萬一千八百八十元，惟就八０八、八二一、八二五地號之
    土地，被告己○○、甲○○尚有持分，該部分履行對原告仍有實益，爰依比例計
    算，代位請求被告林增增、甲○○應移轉八０八、八二一、八二五地號之土地應
    有部分三二二七一分之三五四予被告詹明諺，爰請求如第一備位聲明。又如認被
    告為一部履行，已無實益，則依系爭土地現值計算，原告代位被告詹明諺請求被
    告丙○○等六人各應賠償七十萬二千六百六十七元。爰請求如第二備位聲明。先
    位聲明：(一)被告甲○○應將所有坐落台中縣豐原市○○段第八○八號土地之應有
    部分一萬分之八五三，辦理所有權移轉登記予被告詹明諺，被告詹明諺再將上述
    土地辦理所有權移轉登記予原告。(二)被告己○○應將所有坐落台中縣豐原市○○
    段第八○八號土地之應有部分一萬分之八五三，辦理所有權移轉登記予被告詹明
    諺，被告詹明諺再將上述土地辦理所有權移轉登記予原告。(三)被告丙○○、戊○○、丁○○、乙○○應各給付被告詹明諺一百二十四萬七千八百五十三元及自起
    訴狀送達被告之翌日起至清償日止按年息百分之五計算之利息，並由原告代位受
    領之。(四)原告願供擔保請准宣告假執行。第一備位聲明：(一)被告甲○○應將所有
    坐落台中縣豐原市○○段第八○八地號土地之應有部分三二二七一分之三五四土
    地、同段第八二一地號土地之應有部分三二二七一分之三五四土地及同段第八二
    五地號土地應有部分三二二七一分之三五四土地，辦理所有權移轉登記予被告詹
    明諺，被告詹明諺再將上述土地辦理所有權移轉登記予原告。(二)被告己○○應將
    所有坐落台中縣豐原市○○段第八○八地號土地之應有部分三二二七一分之三五
    四土地、同段第八二一地號土地之應有部分三二二七一分之三五四土地及同段第
    八二五地號土地應有部分三二二七一分之三五四土地，辦理所有權移轉登記予被
    告詹明諺，被告詹明諺再將上述土地辦理所有權移轉登記予原告。(三)被告甲○○
    、己○○應各給付被告詹明諺九萬一千八百八十元及自起訴狀送達被告之翌日起
    至清償日止按年息百分之五計算之利息，並由原告代位受領之。(四)被告丙○○、
    丁○○、乙○○、戊○○應各給付被告詹明諺七十萬二千六百六十七元及自起訴
    狀送達被告之翌日起至清償日止按年息百分之五計算之利息。(五)原告願供擔保請
    准宣告假執行。第二備位聲明：(一)被告甲○○、己○○、丙○○、丁○○、乙○○、戊○○應各給付被告詹明諺七十萬二千六百六十七元及自起訴狀送達被告之
    翌日起至清償日止按年息百分之五計算之利息，並由原告代位受領之。(二)原告願
    供擔保請准宣告假執行。
三、被告詹明諺陳稱：被告詹明諺於六十三年間與其餘被告訂立不動產買賣契約時，
    有指定買建地旁之土地一百零七坪，因系爭土地係屬農地，不得分割，所以才寫
    切結書，並有至現場指界，系爭一百零七坪土地嗣再轉手賣給原告，簽約後，即
    讓給原告使用。其名下本來有不動產二筆土地，但目前為銀行查封中，沒有其它
    財產可供清償原告等語。
四、被告丙○○、丁○○、乙○○、戊○○、甲○○、己○○則以：被告等原係出售
    渠等共有土地之應有部分，而非共有物之特定部分，原告主張被告詹明諺係買受
    特定部分，並非實在。又依民法第七百六十條之規定，不動產物權之移轉或設定
    應以書面為之。本件原告提出之切結書並非不動產買賣契約書，被告等與被告詹
    義明間並未訂定不動產買賣契約書，不合不動產物權契約之要式性，不生物權移
    轉效力；次依修正前農業發展條例第二十二條之規定，耕地不得分割及移轉為共
    有。本件系爭土地地目為田，且非全部買賣而僅為部分之買賣，既不能變更地目
    ，或將其分割或移轉登記與原告共有，即係以不能之給付為契約標的，應屬無效
    。復查，被告甲○○、己○○自始未將應有部分六分之一移轉他人，並無可歸責
    於債務人之事由，是原告備位聲明請求被告甲○○、己○○賠償，並無理由。又
    原告現於系爭土地上興建違章房舍，無法取得農業用地作農業使用證明書，縱認
    被告負有移轉系爭土地應有部分予原告之義務，亦因該項給付屬於違反強制規定
    之行為，屬法律上之客觀給付不能，則在不能除去前，原告尚不得據以對被告為
    給付之請求；本件自簽寫切結書日起已逾十五年，縱認契約有效，該移轉登記請
    求權亦已逾時效而消滅等節置辯，聲明：(一)原告之訴及假執行之聲請均駁回；(二)
    如受不利判決，願供擔保請准宣告免為假執行。
五、兩造不爭執之事實：
（一）被告丙○○、丁○○、乙○○、戊○○、甲○○、己○○六人，原為坐落台中
      縣豐原鎮○○○段烏牛欄小段第六九之九地號土地之共有人，持分各六分之一
      。其六人於六十三年七月二十日，由被告丙○○代表與被告詹明諺（原名詹義
      明）簽訂切結書，約定將上開地號內面積一百零七坪之土地出賣予詹明諺，每
      坪一千四百元。因上開土地為都市計劃農業地區，故約定於法令許可移轉時，
      被告丙○○等六人無條件辦理移轉登記予被告詹明諺。有土地登記簿謄本及切
      結書影本可證。
（二）被告詹明諺復於六十四年三月七日與原告簽訂切結書，約定被詹明諺將前向被
      告丙○○等六人承買坐落上開六九之九地號土地中點交面積一一七‧九七坪土
      地，及向訴外人林火旺承買坐落六九之十地號土地點交面積一四‧八二三坪土
      地出售予原告。約定於法令許可移轉時，無條件辦理移轉登記予原告。有切結
      書影本可證。
（三）嗣上開六九之九地號土地，因分割增加同段六九之一六七、六九之一六八地號
      土地，再重測分割為台中縣豐原市○○段第八○八地號（原六九之一六八地號
      ）、第八二一地號（原六九之一六七）、第八二五地號、第八二五之一地號（
      原為六九之九地號）土地。有土地登記簿謄本可稽。
（四）原告現占有使用八○八地號土地如九十二年十二月二十四日土地複丈成果圖Ａ
      、Ｂ部分，於上搭蓋廠房使用，面積共計三六三‧六三九平方公尺。有本院九
      十二年十二月二十四日勘驗筆錄及豐原地政事務所繪製之複丈成果圖可參。
（五）被告丙○○、戊○○、乙○○、丁○○於與被告詹明諺簽約後，均已將其持分
      土地移轉登記予第三人。現豐原市○○段八○八、八二一、八二五地號土地僅
      甲○○、己○○仍有持分六分之一。同段八二五地號則已為豐原市政府徵收。
      有土地登記簿謄本可證。
六、得心證之理由：
    先位之訴部分：
    本件經兩造協議簡化爭點如下：
（一）被告詹明諺對被告丙○○等六人基於切結書之請求權是否已逾時效？
（二）被告丙○○等六人與被告詹明諺之契約，是否以不能之給付為標的而為無效？
（三）被告丙○○等六人出售予被告詹明諺之土地為特定部分或共有土地之持分？
（四）被告抗辯系爭土地目前有原告搭建之違章房舍，無法取得農業用地作農業使用
      證明，有法律上給付不能之事由，原告尚不得請求給付，是否有據？
（五）原告可否代位被告詹明諺提起本訴請求？
七、爰分別就上開爭點，說明本院判斷如下：
（一）爭點壹：
    被告丙○○等六人抗辯本件被告詹明諺對渠六人之請求權已逾時效而消滅，無非
    係以渠等與被告詹明諺係於六十三年七月二十日簽訂切結書，迄今已逾十五年乙
    節為據。然按請求權之主要內容乃要求義務人為特定行為，故以行為為目的之請
    求權，其時效期間應自請求權可行使時起算，如請求權之行使有法律上之障礙時
    ，消滅時效不應進行。本件系爭土地地目為田，原為都市計畫區農業用地，依修
    正前農業發展條例第二十二條之規定，不得分割及移轉為共有，被告丙○○等六
    人因而與被告詹明諺約定於法令許可移轉時始辦理分割移轉登記，有渠等所訂之
    切結書影本一份在卷可稽，而土地法嗣於八十九年一月二十六日修正公布，原三
    十條之限制取消，相關之農業發展條例亦於同日修正公布，修正後第十六條已放
    寬農地分割之限制，是於相關法令修正前，被告詹明諺請求權之行使有法律上之
    障礙，時滅當無從進行，乃於上開法令修正公布後，被告詹明諺始得請求被告丙○○等六人辦理土地分割及所有權移轉登記，故本件原告於九十一年十二月二十
    三日代位被告詹明諺向被告丙○○等六人提起本訴，並未逾十五年之時效。被告
    丙○○等以切結書簽訂之日起算十五年，主張被告詹明諺之請求權已逾時效消滅
    ，即無理由。
（二）爭點貳：
   (1)被告丙○○六人抗辯本件系爭土地於渠等與被告詹明諺簽訂切結書時，地目為
     田，且非全部買賣而僅係部分買賣，依修正前農業發展條例第二十二之規定，
     耕地不得分割及移轉為共有，係以不能之給付為標的，依民法第二百四十六條
     第一項前段之規定，應屬無效云云。然查，民法第二百四十條第一項規定：「
     以不能之給付為契約標的者，其契約為無效。但其不能情形可以除去，而當事
     人訂約時並預期於不能之情形除去後為給付者，其契約仍為有效。」，本件被
     告丙○○等六人與被告詹明諺簽訂之切結書上業已載明：「‧‧‧因此筆土地
     係都市計劃農業地區域，現政令不能分割登記，致未能分割移轉登記歸台端取
     得，日後不論何時法令許可，決無條件備齊有關文件蓋章由台端取得登記‧‧
     ‧」，合於上開條文但書之規定，故渠等之買賣契約即屬有效。被告丙○○等
     此部分所辯，尚無足採。
   (2)被告丙○○等復抗辯稱：依民法第七百六十條之規定，不動產物權之移轉或設
     定應以書面為之，本件切結書並非不動產買賣契約書，與不動產物權契約之要
     式性不合云云。然按：民法第七百六十條之規定，通說及實務見解乃指不動產
     物權之移轉或設定物權契約的書面而言，至買賣不動產之債權契約，並非要式
     行為（最高法院七十年台上字第四五三號判例意旨參照）。是債權行為成立後
     ，當事人即得請求訂立物權行為之書面或依民事訴訟程序起訴，取得勝訴判決
     ，代替此項書面，以完成物權行為所需之生效要件，亦即，買賣不動產之債權
     契約並非要式行為，若雙方就其移轉之不動產及價金業已互相同意，則買賣契
     約即為成立，此際出賣人負有成立移轉物權之書面，使買受人取得該不動產之
     義務，而法院之判決，亦可代替此種書面，故雖未訂立物權書面契約，買受人
     或權利人仍得逕行訴請出賣人或因約定而負義務之義務人辦理所有權或其他物
     權之移轉或設定登記，於取得勝訴確定判決後，即得持此項判決單獨聲請物權
     變動之登記。本件被告丙○○等六人與被告詹明諺就系爭土地之買賣，雙方就
     其移轉之不動產及價金業已互相同意，契約即為成立，依上開說明，被告詹明
     諺自有權訴請被告丙○○等六人移轉系爭土地所有權。被告前開抗辯，顯有誤
     會，自不足採。
（三）爭點參：
     查被告詹明諺於本院審理時陳稱：「當初簽切結書時，有去現場看‧‧‧我有
     特定是建地旁的一百零七坪，簽約時有與出賣人至現場指界。確定後我才開始
     耕作。指界時就有按壹佰零七坪的坪數。」等語（見本院九十二年四月八日言
     詞辯論筆錄），核與被告丙○○到庭陳稱：「當初我是賣給被告詹明諺農地旁
     的建地，因為詹明諺表示面積不夠，無法行走，所以我和兄弟討論後代表和詹
     簽切結書，願意把建地旁的農地壹佰零七坪賣給被告，‧‧‧當時是有到現場
     指明大約是哪部分要賣給詹明諺。」等語相符，足認被告詹明諺與被告丙○○
     簽訂切結書時，確有特定係買受其前所買建地旁之農地，並至現場指界後點交
     予被告詹明諺耕作；被告詹明諺嗣復將系爭土地出賣予原告，並將系爭土地交
     付原告使用，亦為兩造所不爭執，而被告丙○○等六人，就被告詹明諺及原告
     先後使用該特定部分之土地多年，始終無異議；而本院至現場履勘時，被告詹
     明諺亦在場表示，現原告使用坐落重測後豐田段八０八地號上之廠房及房屋位
     置，即為其原耕作之位置，經本院囑託豐原地政事務所測量人員就原告使用坐
     落八０八號之建物為測量結果，如附圖Ａ、Ｂ部分面積共三六三‧六三九平方
     公尺，與被告詹明諺、丙○○所訂切結書上所載出售土地面積為一百零七坪（
     合三五三‧七一九坪）相去不遠，足認原告陳稱被告詹明諺係向被告丙○○等
     買受重劃後八０八地號土地如附圖所示Ａ、Ｂ部分範圍內之特定土地，應屬可
     採。從而，本件原告主張被告詹諺明係向被告丙○○等買受特定部分之土地，
     而非共有土地應有部分之買賣，應屬可採。
（四）爭點肆：
     被告辯稱系爭土地因原告於其上興建違章房舍，無法取得「農業用地作農業使
     用證明書」，縱認被告負有移轉系爭土地應有部分之義務，因該項給付屬違反
     強制規定之行為，屬法律上之給付不能，在不能除去前，原告不得代位請求被
     告給付云云。按農地如為農業發展條例第三條第一項第十一款所稱之耕地，於
     申辦移轉時，依同條例第三十一條之規定，固須檢附「農業用地作農業使用證
     明書」或「合土地使用管制規定證明」始得辦理。惟查，本件系爭土地，係位
     於現正辦理重劃之豐原市三陽自辦市地重劃區內，依該市地重劃計畫，系爭土
     地使用分區現已變更為部分住宅區三、部分停車場，有卷附台中縣政府九十三
     年三月五日府地劃字第０九三００六０三七九號函及系爭土地都市計畫土地使
     用分區證明書（附於台灣黌達鑑定中心出具之鑑定書內）可稽，已非上開農業
     發展條例第三條第一項第十一款所稱之耕地，其辦理移轉登記自不受上開農業
     發展條例規定之限制。故而，被告此部分抗辯，亦無理由。
（五）爭點伍：
   (1)按原告得否代位行使被告詹明諺對被告之權利，仍應視其代位權行使要件（民
     法第二百四十二條、第二百四十三條）是否具備而定。查債務人怠於行使其權
     利時，債權人因保全債權，固得以自己之名義，行使其權利；惟此須以有保全
     債權之必要為前提，即債權人如不代位行使債務人之權利，其債權即有不能受
     完全滿足清償之虞時，債權人始有保全其債權之必要，而得行使代位權；依通
     說見解，倘債之標的與債務人之資力有關者，如金錢之債，其債務人應就債務
     之履行負無限責任，債務人茍有資力，債權即可獲得清償，若債務人陷於無資
     力或資力不足，債權之經濟上價值即行減損，故代位權之行使應以債務人陷於
     無資力或資力不足為要件。反之，債之標的若與債務人之資力無關，即使債務
     人尚有資力，因債務人怠於行使權利，其所負債務乃有給付不能或給付困難之
     情形，債權人為保全其債權，即得行使代位權，於此情形，債務人是否尚有資
     力，要非所問，先予敘明。
   (2)次按共有人將共有物特定之一部，讓與他人，固為共有物之處分，其讓與非得
     共有人全體之同意，對於其他共有人不生效力，然受讓人得對於締約之共有人
     ，依據債權法則而請求使其就該一部取得單獨所有權，對於不履行之締約人，
     除要求追還定金或損害賠償外，亦得犧牲自己之利益，而請求使其取得按該一
     部計算之應有部分，與他共有人繼續共有之關係（最高法院五十五年台上字第
     三二六七號判例意旨參照）。依此見解，受讓人於共有物特定部分買賣契約因
     可歸責於債務人之事由而給付不能時，可解除契約請求損害賠償，亦可請求共
     有人將買受之特定土地面積換算為應有部分辦理移轉登記，而與其他共有人維
     持共有關係。查本件被告詹明諺向被告丙○○等買受，嗣再轉賣予原告之系爭
     土地，係坐落於重劃後之台中縣豐原市○○段第八○八地號如附圖所示Ａ、Ｂ
     土地範圍內，有如前述，而該八０八地號土地係分割自原豐原鎮○○○段烏牛
     欄小段第六九之九地號土地，被告丙○○等六人，原係該土地之共有人，持分
     各六分之一，依渠等與詹明諺之系爭土地買賣契約，原負有將系爭土地移轉登
     記予被告詹明諺之義務，然被告丙○○、戊○○、乙○○、丁○○於該切結書
     簽訂後，均已分別將渠等原豐原鎮○○○段烏牛欄小段第六九之九地號土地之
     持分六分之一移轉登記予他人，現豐田段八０八地號土地僅被告甲○○、己○○各持分六分之一，此為兩造不爭執之事實，則因土地法第三十四條之一就共
     有土地或建築改良物處分，應以共有人過半數及應有部分合計過半數之同意，
     或應有部分合計逾三分之二之限制，系爭土地除被告甲○○、己○○之持分外
     ，其餘部分因均已過戶予第三人共有，無從將該特定部分分割過戶予被告詹明
     諺，此乃有可歸責於出賣人即被告丙○○等六人之事由，致給付不能。被告詹
     明諺原得解除契約，然如前所述，其亦得不解除契約，犧牲自己之利益，請求
     共有人按買受特定土地面積換算為應有部分，辦理移轉登記。而查系爭八０八
     地號土地之面積為六九０‧八七平方公尺，而被告詹明諺買受之土地面積為一
     百零七坪，合約三五三‧七二平方公尺，被告己○○、甲○○應各負擔六分之
     一，經核算為土地應有部分，為一萬分之八五三（353.72/690.87*1/6）。則被
     告詹明諺基於買賣契約，自得請求被告己○○、甲○○將坐落八０八地號土地
     應有部分萬分之八五三辦理所有權移轉登記。而原告基於契約關係，本得請求
     被告詹明諺辦理系爭土地所有權移轉登記予原告，經原告於九十一年九月二十
     六日寄發存證信函催告被告詹明諺辦理後，迄今仍未辦理，被告詹明諺應負遲
     延責任，且其怠於向被告己○○、甲○○為請求，而登記請求權性質上得類推
     適用債權人代位權之規定，則原告為保全其登記請求權，代位被告詹明諺向被
     告己○○、甲○○請求辦理應有持分之所有權移轉登記，再請求被告詹明諺將
     應有持分移轉登記予原告，即屬有據。
   (3)又被告丙○○、乙○○、丁○○、戊○○已將其持分土地移轉予第三人所有，
     無從履行渠等之移轉所有權義務，乃有可歸責於渠等之事由致給付不能，依民
     法第二百二十六條第一項之規定，被告詹明諺自得請求渠等負損害賠償責任。
     而按系爭八０八號土地，經本院囑託台灣黌達鑑定中心鑑價結果，現值為一千
     四百六十二萬九千元，有鑑定書一份可稽，如前述，被告丙○○等出賣人，每
     人應分擔之應有部分為萬分之八五三，依此計算，被告詹明諺得請求被告丙○○、乙○○、丁○○、戊○○各賠償一百二十四萬七千八百五十四元。惟被告
     詹明諺亦怠於請求，且其於本院審理中到庭陳稱：其名下僅有兩筆土地，因積
     欠銀行貸款二千餘萬，目前查封拍賣中，此外別無其他財產可供清償等語，有
     其提出之本院民事執行處通知函可稽，經本院調閱該執行卷宗（本院九十三年
     度執字第二四七０一號）查核結果，查執行債權人即合作金庫銀行股份有限公
     司請求執行之金額本金為二千萬元，加計利息、違約金合計逾三千萬元，惟被
     告詹明諺所有之不動產經減價拍賣核定底價為三千零七十二萬元，是於清償該
     執行債務後，其資力應不足以清償本件債務，原告之債權確有不能受清償之危
     險，即有代位被告詹明諺保全其債權之必要。從而，原告依民法第二百四十二
     條之規定，代位被告詹明諺請求被告丙○○、乙○○、丁○○、戊○○各應給
     付一百二十四萬七千八百五十四元，並表明由其代位受領，自有理由。
八、未按系爭八０八地號土地，固經台中縣政府以九十二年八月二十一日府地劃字第
    ０九二０二二一０二九─二號函囑豐原地政事務所辦理重劃區內土地相關禁止或
    限制事項之附記登記，期限為自九十二年九月一日起至九十四年二月二十八日止
    ，有台中縣政府九十三年三月五日府地劃字第０九三００六０三七九號函文在卷
    可稽，惟依市地重劃實施辦法第十一條第四款規定，因強制執行、土地徵收或法
    院判決確定，申請登記者，非屬平均地權條例第五十九條第一項規定公告禁止或
    限制事項，故而，本院原告請求本院為移轉登記請求之判決部分，尚無不可，附
    此敘明。綜上所述，原告本於代位權之規定，請求判決如主文所示，為有理由，
    應予准許。
九、備位之訴部分：本件原告先位之訴為有理由，備位之訴即無庸審酌。
十、原告及被告丙○○、丁○○、乙○○、戊○○、甲○○、己○○均陳明願供擔保
    聲請宣告假執行或免為假執行，經核合於法律規定，爰分別酌定相當之擔保金額
    宣告之。
十一、兩造其餘主張及所提證據與本院上開論斷無涉或無違，不予贅述。
據上論結：本件原告之訴為有理由，依民事訴訟法第七十八條、第八十五條第一項前
段、第三百九十條第二項、第三百九十二條第二項，判決如主文。
中      華      民      國    九十三    年     十一     月     五       日
                                  臺灣臺中地方法院民事第二庭
　　　　　　　　　　　　　　　　　　　法　　官　吳幸芬
右為正本係照原本作成
如對本判決上訴，須於判決送達後廿日內向本院提出上訴狀
中      華      民      國    九十三    年     十一     月     五       日
                                      書記官
